臺灣臺南地方法院民事判決　九十年度訴字第二二二六號
　　原　　　告　丁○○
　　被　　　告　乙○○
　　　　　　　　丙○○
　　　　　　　　甲○○
右當事人間請求確認通行權事件，本院判決如左：
    主    文
確認原告對被告所有坐落台南縣白河鎮○○○段第八九四之四地號、地目田如附圖所
示編號Ａ部分面積零點零二九五公頃土地有通行權存在。
訴訟費用由被告負擔。
    事    實
甲、原告方面：
一、聲明：求為判決如主文所示。
二、陳述：
（一）按土地因與公路無適宜之聯絡，致不能為通常使用者，土地所有人得通行周圍
      地以至公路，民法第七百八十七條第一項定有明文。該條第一項所謂土地與公
      路無適宜之聯絡，致不能為通常之使用，其情形不以土地絕對不通公路為限，
      即土地雖非絕對不通公路，因其通行困難以致不能為通常之使用時，亦應許其
      通行周圍地以至公路。本件原告所有坐落台南縣白河鎮○○○段八九四之十五
      地號土地（下簡稱八九四之十五地號土地）上現有一水泥道路通往同段八九四
      地號土地，進入八九四之四地號對外連絡，而前開同段八九四號土地，除南方
      有一陡峭簡便石頭路向下彎彎曲曲通往八九二地號土地外，原告所有八九四之
      房前為廣場等情，有鈞院勘驗筆錄可稽，由此可證，原告所有之八九四之十五
      號土地與公路之間，除了如後附圖所示Ａ、Ｂ、Ｃ通行路外，別無其他適宜之
      聯絡，致不能為通常使用，上開八九四之十五號土地所有人之原告自得通行附
      圖所示Ａ、Ｂ、Ｃ部分土地以至公路。
（二）次按因土地一部之讓與或分割，致有不通公路之土地者，不通公路土地之所有
      人因至公路，僅得通行受讓人或讓與人或他分割人之所有地，民法第七百八十
      九條第一項定有明文。被告共有之坐落台南縣白河鎮○○○段八九四之四地號
      土地（下簡稱八九四之四地號土地），原屬同段八九四號土地之一部分，即該
      八九四之四號土地係由八九四號土地分割而取其所有權，分割後，八九四地號
      土地既為他人之土地所圍繞，以致不通於公路，按諸民法第七百八十九條規定
      ，八九四地號土地之所有人僅得通行被告所共有之八九四之四地號土地，以至
      公路。嗣後八九四地號土地分割為八九四地號及八九四之十五地號兩筆土地，
      而由原告取得八九四之十五地號土地之所有權，亦有土地登記簿謄本可稽。是
      原告所有八九四之十五地號土地，亦僅得通行被告共有之八九四之四地號土地
      以至公路，按諸民法第七百八十七條及第七百八十九條之規定，自不能謂原告
      無通行被告共有之八九四之四地號土地以至公路之權利（參照最高法院五十七
      年台上字第九０一號判例）。
（三）又附圖所示編號Ａ部分土地，係被告共有之八九四之四地號土地之西邊界線邊
      緣地，且係被告平房前面之廣場。是以，原告通行附圖所示Ａ部分土地，係損
      害最少之處所，併予敘明。
（四）被告甲○○雖抗辯稱原告所有八九四之十五地號土地可以經由八九四地號土地
　　　東南角向下直接到八九二地號公有地上云云，惟被告所指道路是在多棵樹下，
　　　目前雜草叢生，地形陡峭等情，業經鈞院勘驗明確，且與民法第七百八十九條
　　　第一項之規定不符。可見，被告之抗辯，並無理由。
三、證據：提出土地登記簿謄本四件、地籍圖謄本二件、證明書一件及現場照片八張
    為證。
乙、被告方面：
一、聲明：原告之訴駁回。
二、陳述：
 （一）原告所有之八九四之十五地號土地係從八九四地號土地分割而來，八九四地
       號土地係原告大伯所有，係原告賣給他大伯的，原告自應由八九四地號土地
       通行，應不得通行被告所有之土地。
 （二）另原告所有之八九四之十五地號土地並非袋地，原告可由其東南側所臨之八
       九二地號土地原有之牛車通道通行至鄉道○○○○路可通行。原告自己不整
       理該原有通路，卻要被告提供土地供其通行，顯不合理。
 （三）又原告所有之八九四之十五地號土地北面及被告所有之八九四之四地號土地
       西邊之八九四之六地號土地亦係被告所有，若原告自被告所有之八九四之四
       地號通行，將使被告所有之上開二筆土地無法合併利用，對被告有很大之損
       害，而八九二地號土地價值不高，是原告由八九二地號土地通行造成之損害
       應較小。
三、證據：提出土地登記謄本二份為證。
    理　　由
一、本件原告起訴主張：原告所有之八九四之十五地號土地四周為他人土地圍繞，並
    無適宜道路對外聯絡，為一袋地，而原告所有之八九四之十五地號土地與被告共
    有之八九四之四地號土地，原均屬同段八九四號土地之一部分，被告共有之八九
    四之四地號土地係由八九四地號土地分割而來，分割後八九四地號即為他人土地
    所圍繞以致不通公路，則八九四地號土地自可經由八九四之四地號土地通行，而
    原告所有之八九四之十五地號土地又係自八九四地號土地分割而來，自亦可通行
    被告共有之八九四之四地號土地，惟被告卻拒不讓原告通行，為此提起本訴，求
    為確認原告對被告共有之八九四之四地號如附圖編號Ａ部分面積零點零二九五公
    頃土地有通行權存在。被告則以：原告所有之八九四之十五地號土地原係田地，
    原有道路可通行，並非袋地，原告向來亦係由該地東南側之牛車通道通行，自無
    不能通行之情形，又原告所有之八九四之十五地號土地係由八九四地號分割而來
    ，而八九四地號土地係原告所讓售，原告自應由八九四地號土地通行，而非由被
    告所有之八九四之四地號土地通行，縱認原告確有通行他人土地之必要，亦應由
    八九二地號土地通行，才是損害最少之通行處所等語，資為抗辯。
二、原告主張其所有系爭八九四之十五土地，四周為他人土地所圍繞，北鄰被告所有
    之八九四之六地號、同段八九三地號土地，東、南面鄰同段八九二地號，西鄰同
    段八九四地號土地，八九四地號土地西鄰被告所有之八九四之四地號土地，需經
    由被告所有之八九四之四地號土地通行至鄉道等情，業據提出土地登記簿謄二件
    及地籍圖謄本一件附卷可稽，應信為真實。又原告請求通行被告所有如附圖所示
    Ａ部分土地銜接通行至被告所有八九四之四地號土地旁之鄉道，為被告所拒絕，
    並以前揭情詞置辯。經查：
（一）按土地因與公路無適宜之聯絡，致不能為通常使用者，土地所有人得通行周圍
      地以至公路。前項情形，有通行權人應於通行必要之範圍內，擇其周圍地損害
      最少之處所及方法為之，民法第七百八十七條第一項前段、第二項定有明文。
      而民法創設鄰地通行權之目的，原為發揮袋地之利用價值，使地盡其利，以增
      進社會經濟之公益，並圖謀相鄰不動產之適法調和利用，是以土地所有權人或
      使用權人，如確有通行鄰地之必要，鄰地所有權人或使用權人，即有容忍其通
      行之義務。又民法第七百八十七條所定土地所有人之通行權，須以土地與公路
      無適宜之聯絡為其要件。易言之，乃指土地所有人之土地與公路隔離，全無進
      出之通路（學說上稱為袋地）或雖有進出之通路，但不適宜者（學說上有稱為
      準袋地者）而言。查原告所有系爭八九四之十五土地，北鄰被告所有之八九四
      之六地號、同段八九三地號土地與公路隔離，並未銜接任何通行道路，東、南
      面鄰同段八九二地號，西鄰同段八九四地號土地，而八九四地號土地西側則為
      被告所有之八九四之四地號土地，原告所有之系爭八九四之十五地號土地上現
      有三合院房屋一棟，房屋面南向，前面舖設有水泥空地，並連接一水泥道路通
      往同段八九四地號土地，進入八九四之四地號土地，八九四地號土地有部分土
      地舖設柏油路面連接至八九四之四地號土地對外連絡，而前開同段八九四號土
      地，南方有一陡峭簡便石頭路向下彎彎曲曲通往八九二地號土地，八九二地號
      土地西側亦可通鄉道，而原告所有八九四之十五地號土地本身並未接連公路，
      必須經由鄉道出入等情，業經本院新營簡易庭法官會同台南縣白河地政人員及
      本院分別於九十年九月十七日、九十一年一月十一日至現場勘驗屬實，有勘驗
      筆錄二份及複丈成果圖在卷可稽，足認原告所有之八九四之十五地號土地與公
      路隔離，應屬於袋地，堪可認定，被告抗辯原告所有之系爭土地非屬袋地云云
      ，自無可採。準此，原告依前開民法第七百八十七條規定請求通行周圍地以至
      公路，自為法之所許。
（二）次按因土地一部之讓與或分割致有不通公路之土地者，不通公路土地之所有人
      ，因至公路，僅得通行受讓人或讓與人或他分割人之所有地，民法第七百八十
      九條第一項規定甚明。此項規定之主要旨趣在於當事人為讓與或分割土地時，
      對於不能與公路適宜聯絡之情況，當為其所預見，而得事先為合理之解決，是
      土地所有人將土地之部分或分割成數筆，同時或先後讓與數人時，亦有前揭條
      文規定之適用。並不以不通公路土地所有人與受讓人或讓予人或他分割人直接
      就土地一部讓與或分割結果，而有不通公路之情形為限。此法條所規定之通行
      權，性質上乃土地之物上負擔，隨土地而存在。查原告所有之八九四之十五地
      號土地係於六十一年四月十三日分割自八九四地號土地，而由原告受贈取得，
      而被告所有之八九四之四地號土地則係於五十三年四月六日分割自八九四地號
      土地而來，嗣於七十一年十二月十五日由被告繼承取得之事實，為兩造所不爭
      執，並有土地登記謄本之記載可按，則依上說明，原告所有之八九四之十五地
      號土地與被告所有之八九四之四地號土地係從同一筆土地分割而來，並因分割
      致八九四地號土地不通公路，則被告所有之八九四之四地號土地本即有容忍八
      九四地號土地所有權人通行之義務，而由八九四地號土地分割而來之原告所有
      之系爭土地依前開條文規定亦僅得通行被告所有之八九四之四地號土地，是被
      告抗辯原告無權通行八九四之四地號土地，自不足採。
（三）被告雖另辯稱：原告原即均係由其土地東南側之八九二地號土地之牛車通道通
      行，且由該通路通行至鄉道，係對周圍地損害最少之處所及方法，原告主張之
      如附圖所示之通行路線對被告損害過大云云。然查，被告抗辯原告原均係由系
      爭土地東南側八九二地號土地通行部分，已為原告所否認，並陳稱以往均係通
      行如附圖所示Ａ、Ｂ、Ｃ部分土地銜接鄉道出入等語，而經本院堪驗現場結果
      ，附圖所示Ｃ部分舖設有水泥地面，Ｂ部分並舖設柏油道路，另被告所有之Ａ
      部分土地現亦係水泥空地，地勢均平坦，整體連接可通行至鄉道，至於被告所
      主張之八九二地號土地上之牛車通道，經勘驗結果為一崎嶇不平之人行坡道，
      經此坡道通行至鄉道高度落差約有二層樓高左右，且目前應僅能供人攀爬行走
      ，無法供汽、機車通行等情，有本院九十一年一月十一日勘驗筆錄及現場照片
      在卷可稽，綜上現場情形觀察，被告抗辯原告原均係由該牛車通道進出，顯與
      常情不符，不足採信，而原告所陳以往均係經由被告所有之八九四之四地號土
      地通行至鄉道，應為實情。至被告抗辯原告應通行八九二地號土地，損害最少
      云云，遑論八九二地號土地現僅能供人步行出入使用，汽車無法通行，又為一
      陡坡，衡諸現代交通仰賴汽車代步之情形，日益普遍，且日常生活中，舉凡搬
      運重物、生病、就醫等事項均需利用汽、機車，上開步道，實無法供通行出入
      使用，顯非適當之聯絡道路，縱可通行，惟依前開說明，因原告所有之八九四
      之十五地號土地與被告所有之八九四之四地號土地係自同一筆土地分割而來，
      原告亦僅能通行被告所有之八九四之四地號土地，是被告抗辯原告應由八九二
      地號土地通行損害較少云云，亦難憑採。另被告所辯原告主張通行之通路，使
      被告無法合併利用所有土地，損害過大部分，經查被告所有之八九四之四地號
      土地除東側部分建有石綿瓦倉庫及日式木屋平房各一棟外，其餘部分則為廣場
      空地，並未做其他使用，而八九四之四地號土地西側之八九四之六地號土地現
      則種植有龍眼樹、楊桃樹等情，業經本院勘驗明確，有勘驗筆錄在卷可稽，足
      見被告所有之八九四之四地號土地與八九四之六地號土地本即區隔使用，並非
      合併使用，且八九四之四地號西側部分為空地，原告主張通行如附圖所示Ａ部
      分之土地係位於該土地之西側邊緣地，被告本即未做任何使用，被告辯稱原告
      所主張之通行路線，對被告損害極大云云，自不足採。
（四）從而，本院審酌原告土地係供居住使用，及其現與公路之連接狀況，認原告主
      張通行被告所有八九四之四地號如附圖所示Ａ部分面積零點零二九五公頃土地
      ，應與土地通行之相鄰關係以促進物盡其物之社會整體利益之目的，及於通行
      之必要範圍內，擇其周圍地損害最少之處所及方法之立法目的尚無不合，宜屬
      恰當，應予准許。
三、據上論結：本件原告之訴為有理由，應依民事訴訟法第七十八條、第八十五條第
    一項前段，判決如主文。
中　　　華　　　民　　　國　　九十一　　年　　　二　　　月　　　十八　　日
                                  　臺灣臺南地方法院民事第一庭
~B法　　　官　童來好
右為正本係照原本作成
如對本判決上訴，須於判決送達後廿日內向本院提出上訴狀（應附繕本）。
中　　　華　　　民　　　國　　九十一　　年　　　二　　　月　　　十八　　日
~B法院書記官　林木村
